【裁判字號】    95,訴,364
【裁判日期】    951229
【裁判案由】    強
【裁判全文】
臺灣臺北地方法院刑事判決               95年度訴字第364號
    公  訴  人  臺灣臺北地方法院檢察署檢察官
    被      告  丙○○
    被      告  甲○○
    共      同
    指定辯護人  本院公設辯護人  張寅煥
上列被告等因強盜案件，經檢察官提起公訴（九十五年度偵字第
三五五三號），及追加起訴（九十五年度偵字第四七二五號），
本院判決如下：
    主    文
丙○○共同意圖為自己不法之所有，攜帶兇器，以強暴至使不能
抗拒，而使他人交付其物，累犯，處有期徒刑柒年貳月。
甲○○共同意圖為自己不法之所有，攜帶兇器，以強暴至使不能
抗拒，而使他人交付其物，處有期徒刑貳年貳月。
    犯罪事實
一、丙○○於民國九十四年間，因違反洗錢防制法之案件，經臺
    灣板橋地方法院於九十四年五月二十日判處有期徒刑二月確
    定，其在九十四年七月二十七日易科罰金執行完畢。
二、甲○○患有情感性精神症，因長期受精神病之影響，整體智
    能、語文智能、操作智能均在邊緣程度，對於外界事務缺乏
    完整之知覺理會及判斷能力，較普通人之平均程度顯然減退
    ，為精神耗弱之人。丙○○與甲○○共同基於意圖為自己不
    法所有之犯意聯絡，於九十五年二月四日凌晨三時五十分許
    ，在桃園火車站搭乘由乙○○駕駛、車號二三五－ＣＱ營業
    小客車，二人上車後向乙○○表示欲至臺北市○○○路及敦
    化南路口，俟乙○○駕駛至建國高架橋下忠孝東路路段時，
    甲○○即取出丙○○事先所交付之金屬製成、重量達五百三
    十九公克、機身長十四點五公分，客觀上足以對人之身體、
    生命、安全造成威脅，可供兇器使用之玩具手槍一把，繞過
    副駕駛座頭枕以槍口指往乙○○頭部之方向，喝令其交出財
    物，乙○○因之不能抗拒，於行經臺北市○○區○○路三段
    一六六號時，遂交付新臺幣（下同）二千元現金（一千元紙
    鈔一張及伍佰元紙鈔二張）予甲○○，甲○○得手後，將上
    述二千元交予丙○○，二人隨即下車逃逸，乙○○則立刻報
    警，為警於同日凌晨四時四十分許，在信義路三段一０二號
    前查獲逃逸中之丙○○，並自其身上起出上開強盜所得之二
    千元。嗣員警依丙○○之供述，尋線查獲甲○○，並扣得如
    附表所示之物。
三、案經臺北市政府警察局大安分局移送臺灣臺北地方法院檢察
    署（下稱臺北地檢署）檢察官偵查起訴及追加起訴，丙○○
    於本院審理期間，因拘提傳喚無著，經本院於九十五年八月
    十八日發布通緝，於九十五年十二月八日始緝獲歸案接受審
    理。
    理    由
一、證據之認定：
    訊據被告丙○○對於上開犯罪事實二坦承不諱，被告甲○○
    固不否認曾於九十五年二月四日凌晨三時五十分許，與被告
    丙○○一起在桃園火車站搭乘由被害人乙○○駕駛之上開營
    業小客車，向被害人乙○○表示欲至臺北市○○○路及敦化
    南路口，嗣行經建國高架橋下忠孝東路路段時，由其取出玩
    具手槍一把，指往被害人乙○○頭部之方向，要求被害人乙○○給個方便，被害人乙○○遂交付二千元現金予甲○○，
    甲○○得手後，將上述二千元交予丙○○等情，並有(1)內政
    部警政署刑事警察局九十五年三月二十一日刑醫字第０九五
    ００一八八八三號鑑驗書鑑定結果為：在被害人乙○○上述
    營業小客車車上採得之檳榔渣，含有被告甲○○之唾液等語
    （本院卷參照）、(2)證人乙○○於本院審理時證稱：被告丙○○與甲○○當時確實曾搭乘其所駕駛之營業小客車，被告
    甲○○並在車內取出玩具手槍，要求交付金錢後，被告丙○○坐在一旁等語（本院九十五年十一月二十二日審判筆錄參
    照）、(3)扣案如附表所示之玩具手槍及子彈、(4)被害人乙○○為領回上開二千元所出具之贓物認領保管單（偵查卷第二
    十一頁參照）等資為憑據，惟被告甲○○則否認有何強盜犯
    意，辯稱：丙○○說他身上沒有錢，拿一把玩具手槍給我，
    叫我到計程車上把玩具槍拿出來幫他演戲，我拿出手槍並沒
    有抵住被害人乙○○之頭部，玩具槍我是朝著座椅，我沒有
    對丙○○說：「兄弟這樣可以了嗎？」，二千元我也沒有拿
    ，我沒有要強盜的意思云云。經查：
  (一)證人乙○○於檢察官偵查時及本院審理時證稱：九十五年二
    月四日被告丙○○與甲○○一起在桃園火車站坐上我的車，
    說要到臺北市○○○路，被告甲○○坐在我的右後方，被告
    丙○○坐在我的正後方，一路上駕駛在高速公路期間，他們
    兩個故意聊他們在監獄管訓的情形給我聽，一下交流道時，
    被告甲○○就把槍掏出來，繞過副駕駛座座椅之枕頭，把槍
    指著我的頭部的方向，說：「兄弟不方便要跑路，要我拿錢
    出來」，我說：「跑車的人怎麼會有錢，不然給你們兩千元
    」，被告甲○○叫我不要搞鬼，我把兩千元交給被告甲○○
    後，他就交給被告丙○○問說：「兄弟這樣可以嗎？」，在
    我們對話期間，因為突然遇到這種事情，我感到精神恍惚，
    而且也沒有選擇之餘地就在信義路突然左轉，我想要先找到
    便利商店，利用監視攝影設備以確保我的安全，等他們下車
    後，我就去報警等語（偵查卷第三十九頁至第四十頁訊問筆
    錄、本院九十五年十一月二十二日審判筆錄參照），是依證
    人乙○○之證述可知，案發當時被告丙○○與被告甲○○在
    上車前，即已言妥將上車強盜證人乙○○之財物，此觀其等
    二人在車上故意聊起其等在監獄管訓之情事，目的欲造成證
    人乙○○心生畏懼即可自明，並非如被告甲○○所辯，僅係
    單純掏槍演戲云云。而被告甲○○確以槍枝指向證人乙○○
    頭部，要求交付財物，並在證人乙○○交付二千元後問丙○○：「兄弟這樣可以了嗎？」等情，業據證人乙○○證述明
    確，已如前述，足認被告甲○○辯稱：其僅將槍枝放在副駕
    駛座椅子上，並無強盜之故意云云，均顯不足採，況被告甲○○亦於本院九十五年十二月二十五日審理時對於上開犯罪
    事實供承不諱，上開犯罪事實應堪認定。
  (二)辯護人雖以證人乙○○於本院審理時證稱：對於被告丙○○
    及被告甲○○拿出手槍要求交付財物乙情，其並不害怕，在
    世間上會感到害怕之事僅有「感情」等語（本院同上審判筆
    錄參照），而認為證人乙○○尚未達到心生畏懼而不能抗拒
    之程度，被告丙○○、甲○○可能僅犯刑法第三百四十六條
    恐嚇取財罪云云。本院查：被告丙○○、甲○○犯案時間係
    在凌晨三時許，天色未明，且街道上人煙稀少，若遇到危險
    ，對外求救必屬不易，又其等在證人乙○○之營業小客車上
    犯案，空間狹小，在車上期間，只要被告丙○○、甲○○一
    掏出槍枝，以當時之氛圍，必已在被告丙○○、甲○○之控
    制之下，蓋證人乙○○主觀上尚無法判定係真槍或係假槍，
    證人乙○○必已感到心生畏懼而無法選擇不交付財物而脫困
    ，足認當時之情形其已無法抗拒，否則其又何必交付兩千元
    予被告甲○○？僅須單純要求被告二人下車即可。而證人乙○○為一營業小客車之駕駛，駕駛載客範圍包含臺北及桃園
    地區，其對於臺北市區○道路必然知之甚詳，卻因為遇到此
    種突發事故，感到精神恍惚而開錯方向，且為了自身的安全
    ，只好轉向有二十四小時監視錄影之便利商店，可以將被告
    二人之犯行錄下繩之以法，證人乙○○若認此事對其生命安
    全並無影響，何以需將車輛駕駛至較有人煙之便利商店，且
    期寄便利商店之監視設備能錄下一切？此均足以認定證人乙○○在案發當時，已達到心生畏懼之程度，並非如證人乙○○於事發後，心情已恢復平靜，在本院作證時，心態較為輕
    鬆之當下所證稱：其感到害怕之物僅有「感情」，面對歹徒
    之強盜，只感到花錢消災等語，是證人乙○○於本院之上開
    證述，顯係事後觀感，本院參照其案發當時之應對、心情起
    伏及處理方法，足以認定被告丙○○、甲○○之犯行已達到
    使證人乙○○心生畏懼，無法抗拒之程度，是證人乙○○此
    部分之證述，無法為被告丙○○、甲○○有利之認定，辯護
    人為被告二人之上開辯解，顯不足採，被告丙○○、甲○○
    上開所為，尚與刑法第三百四十六條恐嚇取財有間。
  (三)綜上所述，本件事證明確，應予依法論科。
二、論罪科刑法律之適用：
  (一)按刑法第三百二十一條第一項第三款規定所謂之兇器，其種
    類並無限制，凡客觀上足對人之生命、身體、安全構成威脅
    ，具有危險性之兇器均屬之（最高法院七十九年臺上字第五
    二五三號判例可資參照）。被告甲○○為本案犯行所持用之
    玩具手槍，經本院當庭勘驗：槍枝機身為金屬製成，長約十
    四點五公分，機身（含彈匣）重達五百三十九公克等情（本
    院九十五年十一月二十二日審判筆錄參照），足認其係金屬
    材質具有相當重量之物，客觀上對人之生命、身體、安全具
    有危險性，足以對人生命、身體、安全構成威脅之器械，自
    均屬兇器無疑，是核被告丙○○、甲○○所為，均係犯刑法
    第三百三十條、第三百二十八條第一項加重強盜罪。本案被
    告丙○○、甲○○就本案強盜他人財物犯行有犯意聯絡及行
    為分擔，均為共同正犯（查被告行為後，刑法業經立法院通
    過修正，於九十四年二月二日經總統公布修正，並自九十五
    年七月一日生效，其中就共同正犯之規定，將正犯之定義由
    「二人以上共同『實施』犯罪之行為」修正為「二人以上共
    同『實行』犯罪之行為」，被告丙○○、甲○○為本案實施
    犯罪構成要件之人，適用舊法對其並無不利之情事，乃適用
    被告行為時之法律）。
  (二)被告甲○○因患有情感性精神分裂症，經本院函請國防醫學
    院三軍總醫院鑑定被告甲○○犯案時之精神狀態，鑑定內容
    略為：(一)精神狀態檢查：被告於鑑定時意識清楚、注意力稍
    不集中，態度尚合作，情感表達尚適切，但大部分時間易煩
    躁、不耐。語文理解與表達屬中下至邊緣程度，說話邏輯連
    貫一致，話量較多，話速有時顯的較快，音調較高，思考內
    容貧瘠，精神運動偶顯激動，無怪異行為，病識感尚可，但
    衝動控制差；(二)心理衡鑑共分為注意力測驗（ＧＤＳ）、生
    理心理檢查（Ｂｅｎ－ｄｅｒ  Ｇｅｓｔａｌｔ  ｔｅｓｔ
    ）、魏氏成人智力檢查（ＷＡＩＳ－Ｒ）、柯氏性格量表（
    ＫＭＨＱ），其中(1)注意力測驗：測驗顯示，從事持續性視
    覺注意力，和選擇性視覺注意力的表現均在缺損範圍；(2)生
    理心理檢查：個案整體智能評估為邊緣程度以下，短期視動
    記憶不佳，個案較自我中心，自我功能差，現實感不佳，Ｐ
    ＲＯＧＲＡＭＭＩＮＧ能力不佳，行事隨性不求完好，訊息
    處理較粗略凌亂，衝動控制差，情緒起伏大，較乏力調節其
    情緒；(3)魏氏成年智力測驗：個案整體、語文、操作之智能
    均為邊緣程度，短期聽覺注意力、算數能力、辨別熟視之構
    圖能力中等，語文抽象能力、邏輯推理能力、空間知覺與組
    織能力、視動協調速度均不佳；(4)柯氏性格量表：個案疑心
    較強，慮病、離群傾向強、情緒低鬱、焦慮感強具強迫症狀
    ，神經質傾向強，男性及女性傾向均強，性壓抑小，攻擊性
    強，自我強度與獨立性均差，個案有自殺傾向等情。至於鑑
    定結論為：被告涉案時之精神狀態，思考、判斷、行為，可
    能因邊緣性致能不足受到影響，是其在案發時之行為因為心
    智缺陷，而有現實感較差或判斷力不足之情形，致其辨識而
    行為之能力顯著減低，此有國防醫學院三軍總醫院診斷證明
    書、及九十五年十月二十日集逵字第０九五００一七四四一
    號函檢附精神鑑定報告書各一份附卷可參（本院卷參照），
    足認被告行為時之精神狀態，對於外界事務知覺理會及判斷
    能力，較普通人之平均程度顯然減退，達到精神耗弱之程度
    ，爰依修正前刑法第十九條第二項之規定減輕其刑（按被告
    行為後，刑法業於九十四年二月二日修正公布，九十五年七
    月一日起施行，又修正前刑法第十九條第二項係規定「精神
    耗弱人之行為，得減輕其刑」，修正後刑法第十九條第二項
    則係規定「行為時因前項之原因，致其辨識行為違法或依其
    辨識而行為之能力，顯著減低者，得減輕其刑」；而修正前
    刑法第八十七條第二項、第三項係規定：「因精神耗弱或瘖
    啞而減輕其刑者，得於刑之執行完畢或赦免後，令入相當處
    所，施以監護」、「前二項處分期間為三年以下」，修正後
    刑法第八十七條第二項、第三項則規定「有第十九條第二項
    及第二十條之原因，其情狀足認有再犯或有危害公共安全之
    虞時，於刑之執行完畢或赦免後，令入相當處所，施以監護
    。但必要時，得於刑之執行前為之」、「前二項之期間為五
    年以下。但執行中認無繼續執行之必要者，法院得免其處分
    之執行」，經綜合比較，有關責任能力部分，實質規範內容
    並未變更；至監護處分部分，修正後刑法並無較有利於被告
    ，依修正後刑法第二條第一項前段規定，自應適用被告行為
    時之舊刑法）。
  (三)查被告丙○○有如犯罪事實欄一之部分所載之犯罪科刑執行
    情形，有臺灣高等法院被告全國前案紀錄表一份在卷可稽，
    前受有期徒刑執行完畢，於五年以內再犯本件有期徒刑以上
    之罪，為累犯，應依刑法第四十七條第一項之規定加重其刑
    。
  (四)爰審酌被告丙○○之犯罪動機、目的、手段、於本院審理期
    間，拘提傳喚無著，經本院發布通緝多時始歸案審理，犯罪
    對被害人乙○○所產生之損害，及其素行不良等一切情狀，
    量處如主文第一項所示之刑，以示警懲。再按「行為後刑法
    條文經修正，惟無有利、不利情形（如刑法第五十九條實務
    見解之明文化），應適用裁判時法。」最高法院九十五年九
    月十四日第五次刑事庭臨時庭長會議決議參照。查被告甲○○行為後，刑法業於九十四年二月二日修正公布，九十五年
    七月一日起施行，關於刑法第五十九條之條文內容由「犯罪
    之情狀可憫怒者，得酌量減輕其刑」修正為「犯罪之情狀顯
    可憫怒，認科以以最低度刑仍嫌過重，得酌量減輕其刑」，
    然關於上開刑之酌減之條文用語之修正，並不影響本件之論
    罪科刑，不生新舊法比較適用之問題，核先敘明。又刑法第
    五十九條之酌量減輕其刑，必於犯罪之情狀，在客觀上足以
    引起一般同情，認為即予宣告法定低度刑期，猶嫌過重者，
    始有其適用（最高法院五十一年臺上字第八九九號判例參照
    ）。本院審酌被告甲○○長期患有精神疾病，對日常生活社
    會秩序之觀念較為薄弱，此次係受到同案被告丙○○之影響
    ，始為本案犯行之犯罪動機、目的、手段，犯罪對被害人乙○○所產生之損害，及其素行尚非不良，且本案犯罪所得僅
    為二千元，被告甲○○於作案完畢亦交給同案被告丙○○，
    並未留作其個人使用，暨犯後態度良好，深知悔悟，積極與
    被害人乙○○和解，並賠償被害人乙○○之損失一萬元，被
    害人乙○○表示不予追究（本院卷附之公設辯護人呈報事實
    書參照）等一切情狀，倘對被告甲○○仍遽處以法定本刑之
    最低刑度，未免情輕法重，且難謂符合罪刑相當性及比例原
    則，是其犯罪情狀相較於法定之重刑，尚堪憫恕，爰依刑法
    第五十九條之規定遞減輕其刑，量處如主文第二項所示之刑
    。
  (五)扣案如附表所示之物，為被告二人犯罪所用之物，惟係被告
    丙○○向友人所借，業據其供承在卷，依卷內證據無法證明
    係被告二人所有，爰不予宣告沒收，附此敘明。
據上論斷，應依刑事訴訟法第二百九十九條第一項前段，刑法第
二條第一項、第三百三十條、第三百二十八條第一項、第四十七
條第一項、第五十九條，修正前刑法第二十八條、第十九條第二
項，判決如主文。
本案經檢察官涂永欽到庭執行職務。
中    華    民    國    95    年    12    月    29    日
                  刑事第九庭審判長法  官  蘇素娥
                                  法  官  黃紹紘
                                  法  官  葉珊谷
以上正本證明與原本無異。
如不服本判決，應於判決送達後10日內，向本院提出上訴狀。
                                  書記官  顏淑華
中    華    民    國    95    年    12    月    29    日
附表：
┌──┬──────┬────┬───────────┐
│編號│ 物品名稱   │ 數 量  │  扣押物品清單編號    │
├──┼──────┼────┼───────────┤
│ 1. │ 玩具手槍   │ 壹 枝  │臺北地檢署九十五年度藍│
│    │            │        │保管字第０四六六號邊號│
│    │            │        │1.                    │
├──┼──────┼────┼───────────┤
│ 2. │ 玩具彈匣   │ 壹 個  │ 同上編號2.           │
├──┼──────┼────┼───────────┤
│ 3. │ 玩具子彈   │ 肆 顆  │ 同上編號3.           │
└──┴──────┴────┴───────────┘
附錄本案論罪科刑法條全文：
中華民國刑法第三百三十條：
犯強盜罪而有第三百二十一條第一項各款情形之一者，處七年以
上有期徒刑。
前項之未遂犯罰之。
中華民國刑法第三百二十八條：
意圖為自己或第三人不法之所有，以強暴、脅迫、藥劑、催眠術
或他法，至使不能抗拒，而取他人之物或使其交付者，為強盜罪
，處五年以上有期徒刑。
以前項方法得財產上不法之利益或使第三人得之者，亦同。
犯強盜罪因而致人於死者，處死刑、無期徒刑或十年以上有期徒
刑；致重傷者，處無期徒刑或七年以上有期徒刑。
第一項及第二項之未遂犯罰之。
預備犯強盜罪者，處一年以下有期徒刑、拘役或三千元以下罰金
。


司法院資訊處製作；財團法人民間司法改革基金會備份。
